臺灣高雄地方法院刑事判決　　　　　　　 94年度易字第965號
公　訴　人　臺灣高雄地方法院檢察署檢察官
被　　　告　乙○○　男　28歲.
上列被告因妨害兵役案件，經檢察官聲請簡易判決處刑（94年度
偵緝字第398 號），本院認不得以簡易判決處刑，改依通常程序
審理，本院判決如下：
    主  文
乙○○無罪。
    理  由
一、聲請簡易判決處刑意旨略以：被告乙○○係中華民國之後備
    軍人，戶籍原設於高雄縣仁武鄉竹後村竹門巷114 號。其明
    知居住處所遷移，即應依規定向管理戶政之機關申報，竟意
    圖避免召集處理，於民國92年6 月10日起，無故不依規定申
    報即遷出上開設籍處所，致使高雄縣後備司令部所發，指定
    其應於93年6 月23日上午8 時整，前往高雄縣內門鄉永富村
    6 鄰9 號萊子坑營區報到，參加點閱召集1 天之召集令無法
    送達，因認被告涉犯妨害兵役治罪條例第10條第3 項、第1
    項第3 款之後備軍人居住處所遷移，無故不依規定申報，致
    使召集令無法送達罪嫌，應依同條例第6 條第2 項之規定科
    刑等語。
二、按被告未經審判證明有罪確定前，推定其為無罪。犯罪事實
    應依證據認定之，無證據不得認定犯罪事實；不能證明被告
    犯罪者，應諭知無罪之判決，刑事訴訟法第154 條、第301
    條第1 項分別定有明文。又事實之認定，應憑證據，如未能
    發現相當證據，或證據不足以證明，自不能以推測或擬制之
    方法，為裁判基礎；再認定犯罪事實，所憑之證據，雖不以
    直接證據為限，間接證據亦包括在內，然無論直接或間接證
    據，其為訴訟上之證明，須於通常一般之人均不至於有所懷
    疑，而得確信其為真實之程度者，始得據之為有罪之認定，
    倘其證明尚未達到此一程度，而有合理性懷疑之存在時，即
    無從為有罪之認定，此分別有最高法院40年台上字第86號及
    76年台上字第4986號判例可資參照。又91年6 月26日修正公
    布，並自同月28日起施行之妨害兵役治罪條例第10條第1 項
    增訂「意圖避免召集處理」之構成要件，同條第3 項則規定
    ：「後備軍人犯第一項之罪，... 致使召集令無法送達者，
    以意圖避免召集論；分別依第五條或第六條科刑。」，是該
    罪應以行為人有避免召集處理之意圖為主觀要件甚明。從而
    ，該罪應屬刑事法上之目的犯，倘行為人並無避免召集處理
    之意圖，自不得遽以該罪相繩。
三、公訴人認被告涉犯上開罪嫌，無非係以被告未依規定申報即
    遷出戶籍地，致使點閱召集令無法送達為主要論據。訊據被
    告堅決否認有何妨害兵役之犯行，辯稱其於退伍後即因工作
    因素而居住於雇主所有之倉庫內，致無法辦理遷移戶籍，且
    其與家人相處不睦，嗣家人遷出上開戶籍地後，其仍設籍於
    該址，致無人代收召集令，始無法參加本件點閱召集，其並
    無逃避點閱召集之意圖等語。經查：
  (一)被告係高雄縣團管區列管之後備軍人，原設籍於高雄縣仁武
    鄉竹後村竹門巷114 號，嗣因遷出上開居住處所，致使高雄
    縣後備司令部所發，指定應於93年6 月23日上午8 時整，前
    往高雄縣內門鄉永富村6 鄰9 號之萊子坑營區報到之「精誠
    94 13 之8 號」第0110號點閱召集令，經高雄縣政府警察局
    仁武分局仁武派出所警員王擇法於93年6 月15日依上址將點
    閱召集令送達被告時，因被告遷移不明而無法送達等情，業
    據被告自承不諱，復有高雄縣團管區列管後備軍人行方不明
    遷出未報移送法辦年籍表及點閱召集令各1 紙附卷可稽。是
    被告遷出上開戶籍地後，未依規定申報，致使點閱召集令無
    法送達之事實，堪予認定。
  (二)惟按後備軍人管理規則第7 條第2 款規定：「後備軍人依前
    條所定管理事項，應有戶籍遷出遷入或住址變更申報之義務
    。」，是被告固應知悉後備軍人負有上開義務，然妨害兵役
    治罪條例第10條第1 項規定所謂之「意圖避免召集處理」，
    係指被告以避免召集處理為積極目的而言，故被告主觀上有
    無避免召集處理之意圖，即應依積極證據始得認定之。而後
    備軍人遷移居住處所未依規定申報之原因及目的不一而足，
    諸如避債、避仇、至外地工作或生性疏懶等情，均有可能，
    並非僅止於「意圖避免召集處理」一端，自不得僅以被告明
    知有此申報義務而未依規定申報，即遽予推認其係以避免召
    集處理為積極目的，而認定其主觀上有避免召集處理之意圖
    。況點閱召集屬於短期召集，本件點閱召集期間僅1 日，此
    有該召集令1 紙可稽，而一般人非有特殊因素，通常不致僅
    為避免為期1 日之點閱召集即故意遷離居住處所，且甘冒刑
    事責任不依規定申報。再佐以我國社會現況，實際上並未居
    住於戶籍地之情形非少，如僅因被告具有後備軍人之身分，
    遽認其未據實遷移戶籍必係出於避免召集處理之意圖，顯有
    悖於一般生活經驗及論理法則。此外，公訴人亦未提出任何
    積極證據用資證明被告主觀上確有避免召集處理之意圖，自
    應認被告辯稱係因工作因素而未居住於戶籍地等語，尚與一
    般情理無違，堪予採信。
  (三)綜上所述，被告客觀上雖有遷出戶籍地後，未依規定申報，
    致使點閱召集令無法送達之事實，惟尚乏積極證據足資證明
    其主觀上有何避免召集處理之意圖，自難遽以妨害兵役治罪
    條例第10條第3 項、第1 項第3 款之罪名相繩。此外，公訴
    人復未提出其他積極證據用資證明被告確有其所指訴之犯行
    ，應認被告之犯罪嫌疑不足，揆諸前揭規定及判例意旨，依
    法應為被告無罪之諭知。
據上論斷，應依刑事訴訟法第452 條、第301 條第1 項，判決如
主文。
本案經檢察官甲○○到庭執行職務。
中　　華　　民　　國　　94　　年　　7 　　月　　15　　日
                  刑事第十一庭  審判長法  官  徐美麗
                                      法  官  高增泓
                                      法　官  鄭詠仁
以上正本證明與原本無異。
如不服本判決，應於判決送達後10日內，向本院提出上訴狀。
                                      書記官  蔡妮君
中　　華　　民　　國　　94　　年　　7 　　月　　15　　日
